ACORDAO-COMPLETO-2567779

ACÓRDÃO 77/2023 ATA 1/2023 - PRIMEIRA CÂMARA

VISTOS, relatados e discutidos estes autos de aposentadoria concedida pelo Tribunal Regional do Trabalho da 6ª Região,
ACORDAM os Ministros do Tribunal de Contas da União, reunidos em sessão da Primeira Câmara, diante das razões expostas pelo Relator, com fundamento no art. 71, inciso III, da Constituição Federal e nos arts. 1º, inciso V, 39, inciso II, e 45 da Lei 8.443/1992, em:
9.1. considerar ilegal o ato de aposentadoria de interesse do sr. Antonio de Holanda Cabral, recusando seu registro;
9.2. dispensar o ressarcimento das quantias indevidamente recebidas, em boa-fé, pelo interessado, consoante o Enunciado 106 da Súmula de Jurisprudência deste Tribunal;
9.3. determinar ao Tribunal Regional do Trabalho da 6ª Região que:
9.3.1. faça cessar, no prazo de 15 (quinze) dias, contado a partir da ciência desta deliberação, os pagamentos decorrentes do ato impugnado, sob pena de responsabilidade solidária da autoridade administrativa omissa, consoante disposto nos arts. 71, inciso IX, da Constituição Federal e 262 do Regimento Interno desta Corte;
9.3.2. corrija as parcelas de "quintos" atribuídas ao interessado, de modo que as frações incorporadas retratem as funções comissionadas efetivamente exercidas, e não aquelas decorrentes de eventuais transformações realizadas posteriormente;
9.3.3. dê ciência desta deliberação ao interessado, alertando-o de que o efeito suspensivo proveniente da interposição de eventuais recursos, caso não providos, não o exime da devolução dos valores indevidamente percebidos após a notificação;
9.3.4. envie a esta Corte de Contas, no prazo de 30 (trinta) dias, por cópia, comprovante de que o sr. Antonio de Holanda Cabral teve ciência desta deliberação;
9.4. esclarecer à unidade de origem, com supedâneo no art. 262, § 2º, do Regimento Interno, que a concessão considerada ilegal poderá prosperar mediante a emissão e o encaminhamento a este Tribunal de novo ato concessório, escoimado das irregularidades apontadas nestes autos.

Apreciação, para fins de registro, de aposentadoria concedida pelo Tribunal Regional do Trabalho da 6ª Região.

Primeira Câmara

3. Interessado: Antonio de Holanda Cabral (XXX.459.274-XX).

13.1. Ministros presentes: Jorge Oliveira (na Presidência), Walton Alencar Rodrigues e Benjamin Zymler (Relator).
13.2. Ministro-Substituto convocado: Weder de Oliveira.

BENJAMIN ZYMLER

Adoto como relatório, com os ajustes de forma pertinentes, a instrução elaborada no âmbito da Secretaria de Fiscalização de Integridade de Atos e Pagamentos de Pessoal e de Benefícios Sociais (Sefip) , a qual contou com a anuência dos dirigentes da unidade técnica e do representante do Ministério Público nos autos:
"INTRODUÇÃO
Trata-se de ato de aposentadoria, submetido, para fins de registro, à apreciação do Tribunal de Contas da União (TCU) , de acordo com o art. 71, inciso III, da Constituição Federal. O ato foi cadastrado e disponibilizado ao TCU por intermédio do Sistema e-Pessoal, na forma dos arts. 2º e 4º da Instrução Normativa TCU 78/2018.
O ato deste processo pertence ao Tribunal Regional do Trabalho da 6ª Região/PE.
EXAME TÉCNICO
Procedimentos aplicados
Os procedimentos para exame, apreciação e registro de atos de pessoal encontram-se estabelecidos na Instrução Normativa TCU 78/2018 e na Resolução TCU 206/2007. 
....................................................................................................................................................................
Exame das Constatações
Ato: 23543/2018 - Inicial - Interessado (a) : ANTONIO DE HOLANDA CABRAL
Parecer do Controle Interno: considerar o ato legal.
Constatações e análises: 
0. No tempo calculado para fins de anuênio foram computados períodos não contínuos.
	Análise da Equipe Técnica: legal
	O servidor averbou, para fins de anuênios, tempo de serviço estadual exercido no DETRAN, referente ao período de 5/7/1976 a 13/1/1978; e tempo federal exercido no Tribunal Regional do Trabalho da 6ª Região, no regime estatutário, referente aos períodos de 10/8/1984 a 18/9/1990, e 19/9/1990 a 8/3/1999. 
	O tempo de serviço municipal ou estadual prestado sob regime estatutário na vigência do Decreto 31.922/1952, ainda que tenha havido rompimento do vínculo jurídico do servidor com a Administração Pública, pode ser computado para fins de gratificação de tempo de serviço, desde que o servidor tenha ingressado no serviço público federal ainda na vigência da Lei 1.711/1952, sendo a este regime vinculado (Acórdão 4757/2021-TCU-Primeira Câmara, relator: Ministro Vital do Rêgo) . 
	Diante do exposto, está regular a averbação dos tempos de serviço, para fins de anuênios, uma vez que o servidor ingressou no serviço público federal na vigência da Lei 1.711/1952, no regime estatutário.
0. Rubrica '508 - VANT PESS L.9527/97 IN PROV (Vantagem de caráter pessoal - Incorporação de quintos/décimos de função) ' - R$ 1.790,67.
	Análise da Equipe Técnica: legal
	A concessão da vantagem de quintos ou décimos está em consonância com a jurisprudência deste Tribunal e os critérios das Leis 8.911/1994 e 9.624/1998 (os períodos anteriores a 8/4/1998 são suficientes para a incorporação da vantagem de quintos) .
0. Rubrica '508 - VANT PESS L.9527/97 IN PROV (Vantagem de caráter pessoal - Incorporação de quintos/décimos de função) ' - R$ 1.373,77.
	Análise da Equipe Técnica: ilegal
	O servidor incorporou 2/5 de FC-05 - Assistente de Secretário, no entanto, pelos tempos discriminados, não possui tempo suficiente exercido na FC-05 para a incorporação. O servidor poderia incorporar 2/5 de FC-02. Desta forma, está ilegal a incorporação dos quintos. 
0. Transformação de função comissionada com reflexo nos valores pagos a título de quintos/décimos.
	Análise da Equipe Técnica: ilegal
	A Unidade Jurisdicionada registrou que houve a transformação da função efetivamente exercida, após os períodos registrados no ato, o que proporcionou em aumento dos valores pagos a título de quintos/décimos. 
	Consta no ato que, anteriormente a função Assistente Administrativo FC-3 foi transformada em Assistente de Secretário FC-5, por meio do Ato TRT 615/97; e anteriormente a função Assistente FC-2 foi transformada em Chefe Serviço FC-4. 
	Este Tribunal possui entendimento de que a incorporação de quintos/décimos deve se dar com base na remuneração da função comissionada efetivamente exercida. Assim, a situação em exame está em desacordo com a Jurisprudência desta Corte de Contas (Acórdão 4783/2014-TCU-Segunda Câmara, de relatoria Ministro Benjamin Zymler) . 
	Diante do exposto, o servidor deveria ter incorporado 3/5 de Assistente FC-02 e não 3/5 de Chefe de Serviço FC-04, bem como não cabe a incorporação de 2/5 de Assistente Secretário FC-05, e sim, de 2/5 de Assistente FC-02.
O quadro resumo de ocorrências e, quando for o caso, o detalhamento da norma legal e da jurisprudência para as inconsistências acima elencadas encontra-se no anexo II dessa instrução. 
Encaminhamento do ato: 
Considerar ILEGAL e recusar registro do ato inicial de aposentadoria de ANTONIO DE HOLANDA CABRAL do quadro de pessoal do Tribunal Regional do Trabalho da 6ª Região, com base nos arts. 71, inciso III, da Constituição Federal, 1º, inciso V, e 39, inciso II, da Lei 8.443/1992 e 260, § 1º, do Regimento Interno.
....................................................................................................................................................................
CONCLUSÃO
A abrangência e a profundidade das verificações levadas a efeito fundamentam convicção de que o ato 23543/2018 pode ser apreciado pela ilegalidade, em razão das irregularidades apontadas no item Exame das Constatações desta instrução, que representam afronta à legislação e à jurisprudência de referência.
PROPOSTA DE ENCAMINHAMENTO
Ante o exposto, com fundamento nos arts. 71, inciso III, da Constituição Federal, 1º, inciso V, e 39, incisos I e II, da Lei 8.443/1992 e 260 do Regimento Interno do Tribunal de Contas da União, propõe-se: 
considerar ILEGAL e recusar registro do ato de aposentadoria de ANTONIO DE HOLANDA CABRAL do quadro de pessoal do Tribunal Regional do Trabalho da 6ª Região;
com fulcro no art. 262, caput, do Regimento Interno deste Tribunal, determinar ao Tribunal Regional do Trabalho da 6ª Região que: 
emita novo ato, livre da irregularidade ora apontada, em substituição ao ato de aposentadoria de ANTONIO DE HOLANDA CABRAL, submetendo-o a nova apreciação por este Tribunal, na forma do artigo 260, caput, também do Regimento;
faça cessar todo e qualquer pagamento relativo ao ato impugnado de ANTONIO DE HOLANDA CABRAL, no prazo máximo de quinze dias, contados da ciência da decisão deste Tribunal, sob pena de ressarcimento das quantias pagas após essa data pelo responsável;
dispense a devolução dos valores indevidamente recebidos de boa-fé até a data da ciência, pelo Tribunal Regional do Trabalho da 6ª Região, do acórdão que vier a ser proferido, com base no Enunciado 106 da Súmula da Jurisprudência do TCU;
dê ciência, no prazo de quinze dias, contados da notificação, do inteiro teor desta deliberação ao interessado, alertando-o de que o efeito suspensivo proveniente da interposição de eventuais recursos junto ao TCU não o exime da devolução dos valores percebidos indevidamente, caso o recurso não seja provido;
informe o teor do acórdão que vier a ser prolatado, encaminhando ao TCU, no prazo de trinta dias, comprovante da data de ciência pelo interessado, nos termos do art. 4º, § 3º, da Resolução TCU 170/2004."
É o relatório.

não há.

Procurador Júlio Marcelo de Oliveira.

APOSENTADORIA. INCORPORAÇÃO DE "QUINTOS" DE FUNÇÕES COMISSIONADAS EM DESACORDO COM A LEGISLAÇÃO DE REGÊNCIA. TRANSFORMAÇÃO DE FUNÇÕES COMISSIONADAS COM REFLEXO NAS PARCELAS ENTÃO JÁ INCORPORADAS PELO INTERESSADO. ILEGALIDADE. NEGATIVA DE REGISTRO. DETERMINAÇÕES.

APOSENTADORIA (APOS)

Secretaria de Fiscalização de Integridade de Atos e Pagamentos de Pessoal e de Benefícios Sociais (Sefip).

Em exame, a aposentadoria do sr. Antonio de Holanda Cabral, ex-servidor do Tribunal Regional do Trabalho da 6ª Região (TRT-6) .
2.	Instruindo o feito, a Secretaria de Fiscalização de Integridade de Atos e Pagamentos de Pessoal e de Benefícios Sociais (Sefip) propugna a negativa de registro do ato em face das seguintes ocorrências:
	a) incorporação de 2/5 de FC-5 sem preenchimento do requisito temporal; e
	b) transformação de funções comissionadas com reflexo pecuniário em parcelas de "quintos" então já incorporadas pelo interessado.
3.	O Ministério Público, em cota simples, põe-se de acordo.
4.	Em linhas gerais, acompanho os pareceres técnicos.
5.	Segundo informam os autos, o sr. Antonio de Holanda Cabral teve incluídos, em seu benefício previdenciário, 3/5 de FC-4 e 2/5 de FC-5. O mapa de exercício de funções comissionadas do interessado, e respectivas incorporações, é o seguinte (peça 3, p. 4-5) :
	FUNÇÃO
	PERÍODOS DE EXERCÍCIO
	TEMPO
	FRAÇÕES INCORPORADAS

	FC-5
FC-4
FC-5
FC-4
	7/1/1986 a 7/2/1988
2/12/1988 a 8/1/1989
9/1/1989 a 7/2/1989
8/2/1989 a 24/7/1989
	4,5 meses (intercalados) 
1 mês
1 mês
5,5 meses
	1/5 de FC-4

	FC-4
FC-5
FC-4
	25/7/1989 a 24/8/1989
25/8/1989 a 25/10/1989
26/10/1989 a 25/7/1991
	1 mês
2 meses
21 meses
	2/5 de FC-4

	FC-4
	26/7/1991 a 2/8/1993
	12 meses (intercalados) 
	1/5 de FC-5

	FC-4
FC-5
FC-2
	3/8/1993 a 9/9/1993
15/9/1993 a 9/8/1994
8/9/1995 a 25/1/1996
	1 mês
6,5 meses (intercalados) 
4,5 meses
	1/5 de FC-5

6.	Como se vê, no período entre 26/7/1991 e 2/8/1993, o ex-servidor exerceu exclusivamente a função comissionada FC-4; no entanto, o TRT-6, equivocadamente, lhe concedeu a incorporação de 1/5 de FC-5.
7.	Afora isso, o outro "quinto" de FC-5, incorporado no período de agosto de 1993 a janeiro de 1996, também se apresenta irregular, uma vez que, à época, a função comissionada efetivamente exercida pelo interessado foi a FC-3 (Assistente Administrativo) , transformada em FC-5 (Assistente de Secretário) apenas no ano de 1997, por meio do Ato TRT-6 615/1997.
8.	O mesmo se verifica com os 3/5 de FC-4 incorporados no período de janeiro de 1986 a julho de 1991; na realidade, a função comissionada exercida pelo ex-servidor foi a FC-2 (Assistente) , somente transformada em FC-4 (Chefe de Serviço) em 1997.
9.	Sobre tais alterações promovidas pelo TRT-6 em parcelas de "quintos" então já incorporadas pelo interessado, alterações essas motivadas pela ulterior transformação das respectivas funções em outras de padrão remuneratório mais elevado, permito-me reproduzir excerto do voto que proferi quando da prolação do Acórdão 4783/2014-TCU-Primeira Câmara, acolhido à unanimidade pelo Colegiado (destaques do original) :
"7. A Lei 8.911, de 11 de julho de 1994, estabeleceu no caput do seu art. 3º que:
'Art. 3º. Para efeito do disposto no § 2º do art. 62 da Lei nº 8.112, de 11 de dezembro de 1990, o servidor investido em função de direção, chefia e assessoramento, ou cargo em comissão, previsto nesta Lei, incorporará à sua remuneração a importância equivalente à fração de um quinto da gratificação do cargo ou função para o qual foi designado ou nomeado, a cada doze meses de efetivo exercício, até o limite de cinco quintos.'
8. Nada obstante a clareza do referido dispositivo legal, foi ele objeto de questionamento perante o Superior Tribunal de Justiça, que pacificou entendimento no sentido de que 'a incorporação de quintos deve se dar com base na remuneração dos cargos em comissão ou funções comissionadas efetivamente exercidos pelo servidor público, tendo em vista o disposto no art. 3º, caput, da Lei nº 8.911/94' (cf. AgRg no REsp 1217243/DF, Relator Ministro Humberto Martins, in DJe 13/4/2011 - nossos os grifos) .
9. Veja-se, ainda, o entendimento do Supremo Tribunal Federal acerca da aquisição dos quintos:
'O efetivo exercício é uma categoria constitutiva do direito à aquisição dos quintos. O princípio da proporcionalidade não pode agir na própria constituição de um direito - muito menos pode ser usado como critério para o judicial review. É na esfera da moralidade política, a saber, mais especificamente, no âmbito da atuação do Poder Legislativo, que se pode transigir sobre categorias constitutivas de direitos. Noutras palavras, se fosse possível falar em núcleo essencial do direito à incorporação dos quintos, a idéia de efetivo exercício certamente estaria nele inserida' (cf. MS 23.978/DF, Relator Ministro Joaquim Barbosa, in DJ 20/4/2007 - nossos os grifos) .
10. Posto isso, não assiste razão à recorrente no que diz respeito aos quintos incorporados pelo servidor [...] equivalentes a 10/10 de FC-05, uma vez que no mencionado período aquisitivo de 01/07/1994 a 30/05/2000, de acordo com as informações prestadas pela própria Câmara dos Deputados, o servidor exerceu, efetivamente, a função FC-04 de Encarregado do Setor de Contabilidade e Execução. 
11. Ressalte-se, nesse particular, que a posterior alteração da função exercida pelo servidor não tem o condão de modificar o valor da função já incorporada, tendo em vista a natureza jurídica da vantagem, que tem por objetivo conferir estabilidade financeira aos ocupantes de cargos em comissão e funções comissionadas, e a inexistência de amparo legal nesse sentido."
10.	No caso em exame, portanto, o sr. Antonio de Holanda Cabral faz jus a 4/5 de FC-2 (referentes ao período de 7/1/1986 a 2/8/1993) e 1/5 de FC-3 (referente ao período de 3/8/1993 a 25/1/1996) .
	Diante do exposto, voto no sentido de que este Colegiado adote a deliberação que ora submeto à sua apreciação.
TCU, Sala das Sessões Ministro Luciano Brandão Alves de Souza, em 24 de janeiro de 2023.
BENJAMIN ZYMLER 
Relator